臺灣高等法院臺中分院刑事判決　　　　96年度上訴字第1083號
上　訴　人
即　被　告　莊
上列上訴人因偽造文書等案件，不服臺灣臺中地方法院95年度訴
字第2861號中華民國96年1月23日第一審判決（起訴案號：臺灣
臺中地方法院檢察署95年度偵字第17448、19556號），提起上訴
，本院判決如下：
    主  文
原判決關於莊部分撤銷。
莊行使偽造私文書，足以生損害於他人，處有期徒刑肆月，減
為有期徒刑貳月，如易科罰金，以銀元參佰元即新臺幣玖佰元折
算壹日。緩刑參年。如附表所示各筆簽帳單上偽造之「丁○○」
署押各壹枚，均沒收。
    事  實
一、莊於民國95年3月7日14時55分至15時間，駕駛車牌號碼05
    55-LD自小客車載送其女蔡昀家，欲前往台中縣潭子鄉○○
    路蔡昀家任職之芝麻街美語上班，途經臺中縣潭子鄉○○路
    ○段及興華一路口前，適蔡昀家下車發現路中遺有丁○○原
    所有之皮包1個（內含身分證、汽機車駕照、健保卡、捷運
    卡、服務證、電話卡、臺灣銀行、玉山銀行、國泰世華、新
    竹商銀、合作金庫等5家銀行信用卡，現金約1萬8千元）並
    予以撿拾後，因蔡昀家急欲上班而將該皮包交予丙○，囑莊
    投郵寄還失主。詎莊明知皮包等物，係屬他人遺失而為
    離本人所持有之物，竟意圖為自己不法之所有，將前開皮包
    侵占入己。嗣即持所侵占得之臺灣銀行、玉山信託商業銀行
    核發之信用卡2張（卡號分別為0000000000000000號、00000
    00000000000號）基於意圖為自己不法所有與行使偽造私文
    書之犯意，接續於同日16時35分、16時51分、16時59分、17
    時27分，在臺中市○○路49 9號大潤發大賣場，佯裝為系爭
    信用卡之持有人，向該大賣場之櫃檯小姐殷維妤、黃聖方，
    以系爭信用卡盜刷如附表所示之金額4次，共計新臺幣（下
    同）5萬6463元，並在如附表所示之簽帳單商店存根聯之持
    卡人簽名欄上偽造「丁○○」之署押，而偽造表示為「丁○
    ○」為消費人之簽帳單，復將偽造之「丁○○」簽帳單交付
    殷維妤、黃聖方，以行使該等偽造之私文書，致其等2人陷
    於錯誤而交付如附表所示之物品，並由臺灣銀行、玉山信託
    商業銀行墊付前開消費款，足生損害於丁○○、甲○○○○
    、臺灣銀行、玉山信託商業銀行及聯合信用卡中心對於信用
    卡管理之正確性。嗣於同日17時30分許，因丁○○發現皮包
    遺失，向前開銀行掛失止付，始悉上情。
二、案經丁○○訴由臺中縣警察局豐原分局報請臺灣臺中地方法
    院檢察署檢察官偵查起訴。
    理  由
一、上開犯罪事實，業據上訴人即被告莊（以下稱被告）於警
    詢、偵查及原審、本院審理時坦承不諱，核與告訴人丁○○
    於警詢中指訴之情節相符，並經證人即甲○○○○人員殷維
    妤、黃聖方於警詢、偵查中，及證人蔡昀家於原審審理時證
    述明確，復有信用卡簽帳單、發票、送貨單各1份附卷可稽
    ，足認被告之自白，確與事實相符。本件事證明確，被告犯
    行堪以認定。
二、按刑法於民國94年2月2日經總統令修正公布，於95年7月1日
    施行，修正後刑法第2條第1項規定：「行為後法律有變更者
    ，適用行為時之法律。但行為後之法律有利於行為人者，適
    用最有利於行為人之法律。」此條規定乃與刑法第1條罪刑
    法定主義契合，而貫徹法律禁止溯及既往原則，係規範行為
    後法律變更所生新舊法律比較適用之準據法，是刑法第2條
    本身雖經修正，但其既屬適用法律之準據法，本身尚無比較
    新舊法之問題，應一律適用裁判時之修正後刑法第2條規定
    以決定適用之刑罰法律，應先敘明。再按本次法律變更，比
    較時應就罪刑有關之共犯、未遂犯、想像競合犯、牽連犯、
    連續犯、結合犯，以及累犯加重、自首減輕暨其他法定加減
    原因（如身分加減）與加減例等一切情形，綜其全部罪刑之
    結果而為比較，有最高法院95年5月23日95年度第8次刑庭會
    議決議意旨可資參照。查：(一)刑法第339條第1項詐欺取財罪
    ，法定刑得科或併科銀元1000元以下罰金，據修正後刑法施
    行法增訂第1條之1規定：「中華民國94年1月7日刑法修正施
    行後，刑法分則編所定罰金之貨幣單位為新臺幣。94年1月7
    日刑法修正時，刑法分則編未修正之條文定有罰金者，自94
    年1月7日刑法修正施行後，就其所定數額提高為30倍。但72
    年6月26日至94年1月7日新增或修正之條文，就其所定數額
    提高為3倍。」及刑法第33條第5款修正為：「五、罰金：新
    臺幣一千元以上，以百元計算之。」等規定，是依修正後之
    法律，刑法第339條第1項詐欺取財罪所得科處之罰金刑最高
    為新臺幣3萬元、最低為新臺幣1000元；然依被告行為時之
    刑罰法律，即罰金罰鍰提高標準條例第1條前段規定之提高
    倍數10倍及刑法第33條第5款規定之罰金最低額1元計算，該
    罪之罰金刑最高為銀元1萬元，最低額為銀元10元，若換算
    為新臺幣，最高額雖與新法同為新臺幣3萬元，然最低額僅
    為新臺幣30元。比較上述修正前、後之規定，自以被告行為
    時關於科處罰金刑之刑罰法律較有利於被告。(二)修正後刑法
    已經將第55條牽連犯之規定予以刪除，則被告之犯行，因行
    為後新法已刪除牽連犯之規定，此刪除雖非犯罪構成要件之
    變更，但顯已影響行為人刑罰之法律效果，自屬法律有變更
    ，如依修正後之規定數罪併罰之結果，未必有利於行為人，
    仍應適用較有利於行為人之行為時法律，論以牽連犯。(三)關
    於易科罰金之折算標準，除刑法第41條第1項有所修正外，
    罰金罰鍰提高標準條例於95年4月28日修正，並自95年7月1
    日起生效施行。修正前之刑法第41條第1項前段規定：「犯
    最重本刑為五年以下有期徒刑以下之刑之罪，而受六個月以
    下有期徒刑或拘役之宣告，因身體、教育、職業、家庭之關
    係或其他正當事由，執行顯有困難者，得以一元以上三元以
    下折算一日，易科罰金。」再依據修正前罰金罰鍰提高標準
    條例第2條：「依刑法第四十一條易科罰金或第四十二條第
    二項易服勞役者，均就其原定數額提高為一百倍折算一日；
    法律所定罰金數額未依本條例提高倍數，或其處罰法條無罰
    金刑之規定者，亦同。」之規定，被告行為時之易科罰金折
    算標準，應以銀元100元、200元、300元折算1日，經折算為
    新臺幣後，應以新臺幣300元、600元、900元折算1日。修正
    後刑法第41條第1項前段規定：「犯最重本刑為五年以下有
    期徒刑以下之罪，而受六個月以下有期徒刑或拘役之宣告者
    ，得以新臺幣1000元、2000元或3000元折算1日，易科罰金
    。」經比較新舊法結果，以舊法較有利於行為人，應適用修
    正前之規定。被告行為後法律有變更，經整體比較之結果，
    以舊法對於被告較為有利，應適用行為時即修正前之規定處
    斷。
三、按刑法第337條所謂「離本人所持有之物」，係指物之離其
    持有，非出於本人之意思者而言，故除遺失物、漂流物外，
    凡非基於持有人之意思，一時脫離其本人所持有之物均屬「
    離本人所持有之物」，本件被告既係在臺中縣潭子鄉○○路
    ○段及興華一路口前，明知蔡昀家所交付之物，係由蔡昀家
    拾得丁○○遺失係屬離本人持有之物，竟予侵占入己，核其
    所為係犯刑法第337條之侵占離本人所持有之物罪。與行為
    人係因其他合法原因所持有，而易持有為所有之普通侵占罪
    之構成要件，尚屬有間，公訴人於原審審理論告時，認被告
    莊此部分係犯普通侵占罪，容有未洽。又按持信用卡消費
    之人，必須在商店所出具之簽帳單之持卡人簽名欄內，留下
    與信用卡背面簽名相符之署押，始得完成以信用卡消費之程
    序，取得所購買之商品或服務，故在簽帳單上偽造署名，係
    表示已收受商店所交付之交易標的物，並確認該筆消費之憑
    證，具有表示法律上權利義務關係之證明，故簽帳單性質上
    除與收據相同外，並且為信用卡發卡銀行據此向簽帳人收款
    之憑證，易言之，在簽帳單上偽造簽名，因與簽帳單之內容
    結合而具有一定法律上意義，屬偽造私文書之行為，被告莊
    於上述時間、地點，購買合計價值為5萬6463元，並將上
    開信用卡交予不知情之商場人員刷卡結帳，且偽造「丁○○
    」之簽名於簽帳單上，作成不實之簽帳單私文書持交商場人
    員，使商場人員陷於錯誤，誤以為被告確係該信用卡之持卡
    人而允其刷卡消費，而交付予被告等犯行，核其此部分所為
    ，係犯刑法第216條、第210條、第339條第1項之行使偽造私
    文書罪及詐欺取財罪。被告偽造署押之行為，為偽造私文書
    之部分行為；偽造私文書後，復持以行使，其偽造之低度行
    為已為行使之高度行為吸收，均不另論罪。被告雖有多次偽
    造及行使偽造私文書、詐欺取財之行為，然其係在同一賣場
    之內，基於一個目的在短時間內所為，應屬接續犯。被告所
    犯侵占離本人所持有物罪、行使偽造私文書、詐欺取財罪間
    ，有方法目的之牽連關係，應依修正前刑法第55條之規定，
    從一重之行使偽造私文書罪處斷。經查中華民國九十六年罪
    犯減刑條例，於民國96年7月4日經總統令公布，於96年7月
    16日施行，被告犯罪之時間，係在96年4月24日以前，且所
    犯之罪符合該條例所規定得予減刑之情形，應依該條例諭知
    其宣告刑及減得之刑。原審以被告犯罪事證明確，予以論罪
    科刑，認事用法及量刑，原無不妥之處（按論結欄及附錄法
    條，漏引刑法第337條，附此指明），惟查原判決未及適用
    中華民國九十六年罪犯減刑條例之規定減刑，既經上訴，仍
    應由本院將原判決關於被告莊部分，予以撤銷改判。爰審
    酌被告莊係因一時貪念，誤蹈法網，及犯罪之動機、目的
    、手段，犯罪所生之損害尚非重大，犯罪後已坦承犯行，並
    知悔悟，態度尚佳等一切情狀，量處如主文第二項所示之刑
    及減得之刑，並依修正前刑法第41條第1項前段，諭知易科
    罰金之折算標準。末查被告未曾因故意犯罪受有期徒刑以上
    刑之宣告，有臺灣高等法院被告前案紀錄表在卷可稽，被告
    於犯罪後，已與台灣銀行調解成立，有臺灣宜蘭地方法院調
    解筆錄附卷可稽。其經此次教訓，當知警惕守法，應無再犯
    之虞，本院認其所宣告之刑，以暫不執行為適當，依最高法
    院95年度第八次刑事庭會議決議，適用修正後刑法第74條第
    1項第1款之規定，併予宣告緩刑三年，以啟自新。被告所偽
    造之如附表之簽帳單，因已交給特約商店，非屬被告所有，
    乃不予宣告沒收。，然附表所示各筆簽帳單上所偽造之「丁
    ○○」署押，仍應依刑法第219條規定，宣告沒收。
據上論結，應依刑事訴訟法第369條第1項前段、第364條、第299
條第1項前段，修正後刑法第2條第1項前段、刑法第216條、第21
0條、第337條、第339條第1項、第219條、第74條第1項第1款、
修正前刑法第55條、第41條第1項前段，中華民國九十六年罪犯
減刑條例第2條第1項第3款、第7條、第9條，罰金罰鍰提高標準
條例第1條前段，修正前第2條，判決如主文。
本案經檢察官乙○到庭執行職務。
中　　華　　民　　國　　96　　年　　8 　　月　　21　　日
            刑事第十一庭  審判長法　官  陳  朱  貴
                                法　官  何  志  通
                                法　官  郭  同  奇
上列正本證明與原本無異。
如不服本判決應於收受送達後十日內向本院提出上訴狀，其未敘
述上訴之理由者並得於提起上訴後十日內向本院補提理由書（均
須按他造當事人之人數附繕本）。
                                書記官  康  孝  慈
中　　華　　民　　國　　96　　年　　8 　　月　　23　　日
附表
┌──┬─────┬────────────┬────┐
│編號│ 犯罪時間 │偽造之私文書            │盜刷金額│
├──┼─────┼────────────┼────┤
│ 1  │95年3月7日│偽造簽帳單（一式二份）之│676元   │
│    │16時35分許│商店存根聯上偽造之「陳勇│        │
│    │          │任」簽名1枚             │        │
│    │          │（使用台灣銀行信用卡，卡│        │
│    │          │號：0000000000000000號）│        │
├──┼─────┼────────────┼────┤
│ 2  │95年3月7日│同上                    │32900元 │
│    │16時51分許│（使用台灣銀行信用卡，卡│        │
│    │          │號：0000000000000000號）│        │
├──┼─────┼────────────┼────┤
│ 3  │95年3月7日│同上                    │3999元  │
│    │16時59分許│（使用玉山銀行信用卡，卡│        │
│    │          │號：0000000000000000號）│        │
├──┼─────┼────────────┼────┤
│ 4  │95年3月7日│同上                    │18888元 │
│    │17時27分許│（使用台灣銀行信用卡，卡│        │
│    │          │號：0000000000000000號）│        │
├──┴─────┴────────────┴────┤
│合計：偽造私文書4次，盜刷金額56463元。              │
└──────────────────────────┘
附錄論罪科刑法條
刑法第210條
偽造、變造私文書，足以生損害於公眾或他人者，處5年以下有
期徒刑。
刑法第216條
行使第210條至第215條之文書者，依偽造、變造文書或登載不實
事項或使登載不實事項之規定處斷。
刑法第337條
意圖為自己或第三人不法之所有，而侵占遺失物、漂流物或其他
離本人所持有之物者，處5百元以下罰金。
刑法第339條第1項
意圖為自己或第三人不法之所有，以詐術使人將本人或第三人之
物交付者，處5年以下有期徒刑、拘役或科或併科1千元以下罰金
。
